臺灣高等法院臺南分院民事判決　九十三年度上易字第一一二號　　Ｋ
　　　上　訴　人　丙　○　○
　　　訴訟代理人　乙　○　○
　　　被上訴人即
　　　上　訴　人　甲　○○○
　　　訴訟代理人　陳　文　欽　律師
　　　被　上訴人　台南縣官田鄉農會
　　　法定代理人　己　○　○
　　　訴訟代理人　丁　○　○
　　　被　上訴人　戊　○　○
　　　訴訟代理人　乙　○　○
右當事人間請求第三人異議之訴事件，上訴人對於中華民國九十三年五月十四日臺灣
臺南地方法院九十二年度訴字第二○九四號第一審判決提起上訴，本院於九十三年八
月二十四日言詞辯論終結，判決如左：
    主    文
原判決關於主文第一項部份及其訴訟費用之裁判均廢棄。
右廢棄部份，被上訴人戊○○在第一審之訴駁回。
丙○○上訴駁回。
第一、二審訴訟費用由被上訴人戊○○、上訴人丙○○負擔。
    事    實
甲、上訴人即被上訴人甲○○○方面：
一、聲明：求為判決(一)原判決關於敗訴部份廢棄(二)右廢棄部份，被上訴人戊○○在第
　　一審之訴駁回。
二、陳述：除與原判決記載相同者，茲引用之外，補稱：
(一)、查原審判決以，系爭房屋之原始納稅義務人為被上訴人戊○○及上訴人丙○○與
    訴外人林錦樹、林錦榮、林正直、林正文等六人，並徵之五十、六十年代，依社
    會一般人之常情，未保存登記之房屋稅籍原始申報人常即為原始起造人即所有權
    人，否則申報人何以願無故負擔房屋稅之繳納義務，除非有隱匿財產躲避執行等
    例外之因素存在，故以房屋稅籍之原始申報人，推斷為房屋之原始起造人，並無
    違經驗法則及論理法則云云。然查，「房屋納稅義務人，並非必為房屋所有人，
    繳納房屋之收據，亦非即為房屋所有權之証明（最高法院四十年台上字第一二六
    號判例參照），本件上訴人提出之房屋稅收據上關於系爭房屋之納稅義務人之記
    載，雖變為上訴人名義，仍不足據以証明上訴人即為系爭房屋之所有人。」（最
    高法院七十年台上字第一０八一號判例參照）；原審判決仍以房屋納稅義務人為
    認定系爭房屋所有權人，已與最高法院判例有違。況且，系爭房屋被上訴人主張
    係由其六個兄弟共同出資建造，共同所有云云，然渠等共出資多少金額興建系爭
    房屋，各出資多少，興建完成後如何分配使用，迄今均未能明確說明，足見被上
    訴人之主張毫無根據，委難可採。又被上訴人主張系爭房屋大約於五十三年至五
    十四年間建造云云，但被上訴人六個兄弟中，林正文係三十七年二月十日出生，
    當時才十六歲，林正直係三十三年三月十五日出生，當時亦僅十九、二十歲之少
    年，其他兄弟之年紀亦均僅二十出頭，如何有能力一同出資興建房屋，實難置信
    ，再者依被上訴人於原審法院所陳：「（正房與側邊由何人使用？）六十幾年以
    前全家同住，六十幾年後陸續有人搬出，目前是戊○○與林楊雪居住。」（參見
    原審法院九十三年二月十三日言詞辯論筆錄），系爭房屋果係為被上訴人之六兄
    弟所共有，又為何近幾十年來均只有林楊雪與其夫戊○○在使用，其他兄弟如林
    錦榮、林正直早已搬遷至台北居住，而林正文亦設籍於台南縣歸仁鄉，此外丙○
    ○及林錦樹亦早已未居住該處，被上訴人主張其為系爭房屋所有人，實為無由。
(二)、又被上訴人於原審另案第三人異議之訴（案號：九十一年度訴字第二八一四號、
    子股，下稱前案），前案被上訴人戊○○對於系爭房屋於起訴時係主張：「查未
    保存登記房屋為原告戊○○之父林乞食於民國五十三年以前即完成建築，於五十
    三年七月就開始課稅，………，嗣林乞食於八十五年十一月四日死亡，林乞食之
    繼承人先於八十六年五月五日申報林乞食遺產，申報之遺產包括本件系爭房屋（
    整編前門牌台南縣官田鄉隆田村一八０號），嗣全體繼承人於八十六年五月十三
    日分割遺產，系爭房屋由原告戊○○分得。」，與本案被上訴人主張系爭房屋為
    其兄弟六人出資興建有之事實，相互矛盾，原審判決未細心勾稽，僅以推測而論
    系爭房屋納稅義務人，即為所有權人，實有違誤。
(三)、再查，系爭房屋確為訴外人林楊雪所有（即本件系爭建物強制執行事件之債務人
    ），因於九十年一月二日訴外人林楊雪與乙○○（為戊○○之妻、子）共同簽發
    發票日九十年一月二日、面額一千五百萬元，到期日九十年一月十九日及發票日
    九十年一月二日、面額一千零二十三萬元，到期日九十年七月五日之本票各一紙
    ，以為向上訴人各借得如本票本票面額之憑証，另亦簽借據二紙，亦均由被上訴
　　人戊○○擔任連帶擔保人，足認被上訴人戊○○對於其妻林楊雪及子乙○○向上
　　訴人借款之事實，知之甚稔，同時亦由擔任代書之子乙○○，辦理以林楊雪所有
　　之土地房屋設定同借款金額即二千五百二十三萬元之抵押權，設定予上訴人，而
　　設定抵押之土地房屋，即坐落台南縣官田鄉○○○段三九一－五四地號及其上未
　　保存登記之房屋（即本件系爭建物），系爭建物果係非林楊雪所有，則被上訴人
　　戊○○於其妻將系爭建物設定抵押權予上訴人，為何未出面阻止，表示異議，若
　　系爭建物非屬乙○○之母林楊雪所有，何以乙○○辦理設定抵押時，仍與登記為
　　林楊雪所有之土地，及系爭建物一併供借款之擔保，足見系爭建物確已歸林楊雪
　　所有。嗣因林楊雪、及子乙○○積欠上訴人之借款，屆期無力償還，故由林楊雪
　　出具授權書，載明：「……故同意並授權債權人就本人所有坐落台南縣官田鄉○
　　○○段三九一－五四地號之土地及房屋以鑑定公司之鑑價七折以上做為售價任由
　　債權人處分，代為出售……」，授權書上亦由被上訴人戊○○之子乙○○簽字見
　　証，如系房屋非林楊雪所有，何以林楊雪有權將其土地及其上系爭建物，一併授
　　權予上訴人代為出售，以清償債權，況且亦由乙○○予以見証無誤，蓋系爭建物
　　究屬何人所有，身為戊○○及林楊雪之子乙○○，絕屬知情，乙○○又身為土地
　　代書，擁有相當之法律知識，對於房屋所有權歸屬之判別，應有能力，不致出錯
　　，從而依上開授權書內容所載，及由乙○○見証，系爭建物確已屬林楊雪所有，
　　被上訴人主張系爭建物為其兄弟六人共有，自無理由，並且請求撤銷系爭建物之
　　執行程序，亦非有據。末查，系爭房屋目前由林楊雪居住使用中，亦由其將系爭
　　標的抵押設定予上訴人，並授權由上訴人出售以償還債務，足認系爭房屋為林楊
　　雪所有，或至少由林楊雪取得事實上處分權，被上訴人及其餘之兄弟，對於系爭
　　房屋，均無所有權、典權、留置權或質權等之權利，自無權提起異議之訴。
三、證據：引用原審之證據，並提出民事判決影本二件、強制執行聲請狀繕本一件。
乙、上訴人丙○○方面：
一、聲明：求為判決(一)原判決關於駁回上訴人丙○○之訴部分廢棄。(二)台灣台南地方
    法院九十年度執字第一一七五六號給付票款強制執行事件就坐落台南縣官田鄉○
    ○○段三九一之四四、三九一之五四、三九一之五五、三九一之五六地號等土地
    上同段一五○四建號（暫編建號）即門牌號碼台南縣官田鄉○○村○○路一六九
    號未保存登記建物所為之強制執行程序，應予撤銷。
二、陳述：除與原判決記載相同者，茲引用之外，補稱：
(一)、按民法第七百五十七條規定：「物權，除本法或其他法律有規定外，不得創設。
    」最高法院固曾闡釋未保存登記之違章建築物買賣，雖未能依辦理所有權移轉登
    記，而另創設「事實上處分權」之概念，使出賣違章建築物之原始建築人，不能
    再對該建物，主張有所有權，以確保交易安全。此見解固能確保未保存登記違章
    建物之承買人之權利，惟其以判例創設之「事實上處分權」，實已違反民法第七
    百五十七條物權法定主義之禁止規定，故該判例是否能予以採用，誠屬可議。
(二)、又按最高法院認為原始建築人出賣建築物後，不得再主張其所有權之情形乃：
　　「：：：原建築人出賣該建築物時，依一般規則，既仍負有交付其物於買受人之
　　義務，則其事後以有不能登記之弱點可乘，又隨時主張所有權為其原始取得，訴
　　請確認，勢無以確保交易之安全：：：」（最高法院五十年台上字第一二三六號
　　判例），依判例要旨所載，該判例之目的係為闡釋「交易安全之維護」，而不許
　　出賣違章建物之原建築人主張所有權。故而，在具體個案中，若原建築人以訴訟
　　主張對未保存登記建物有所有權，此主張若未涉及第三人交易安全維護之情況時
　　，即無適用上開最高法院判例來剝奪原建築人於訴訟中主張所有權之權利。蓋按
　　原建築人之所有權係原始取得，依法本應受保障，且人民之訴訟權係憲法所保障
　　之人民基本權利（憲法第十六條），非有必要，不得以法律（更不得以判例）限
　　制之。上開最高法院判例限制人民訴訟權利，已有違憲之嫌。退一步言，縱認該
　　判例未宣告其違憲前仍有其適用餘地，然該判例意旨明白闡釋係為了維護交易安
　　全，而限制人民之所有權，故應限縮其適用範圍，亦即，在不影響交易安全之情
　　況下，仍應准許未保存登記建物所有權人於訴訟中主張所有權。故而，於具體個
　　案中，若原建築人對未保存登記建物主張所有權，該主張不致侵害第三人權益或
　　交易安全，即無援用前揭最高法院判例所闡釋見解之必要，原建築人對未保存登
　　記建物，仍得於訴訟中主張之所有權。
(三)、本件系爭房屋並非違章建築，應先敘明。又本件重點在於「執行債務人林楊雪」
    是否為系爭未保存登記建物之所有權人，亦即執行債權人是否指封錯誤。將上訴
    人丙○○等共有人之房屋，指封為林楊雪所有而加以查封。因上訴人丙○○、被
    上訴人戊○○並無出賣或贈與系爭房屋予林楊雪，則林楊雪並非受讓系爭未保存
    登記建物權利之人，既然林楊雪並非受讓系爭未保存登記建物之人，則不生執行
    債務人林楊雪有無事實上處分權而影響交易安全之疑慮。因上訴人主張對系爭房
    屋有所有權並不影響交易安全，而上訴人丙○○確實是系爭房屋所有權人（共有
    人之一，另詳述於後文），故本件不適用最高法院所創設之「事實上處分權」之
    觀念，剝奪上訴人丙○○於本件訴訟主張所有權，暨提起第三人異議之訴之訴訟
    權利。
(四)、又查，上訴人丙○○與被上訴人戊○○、訴外人林錦樹等三人，於九十三年三月
    三十日訂立撤銷暨解除贈與協議書，已將八十九年十二月八日贈與予戊○○之贈
    與契約解除並撤銷（請看一審卷原證八），按契約經解除或撤銷，雙方當事人應
    回復原狀，因此，關於系爭未保存登記建物之事實上處分權，已由戊○○各別回
    復三分之一，予上訴人丙○○及林錦樹。因此，系爭房屋事實上處分權人為戊○
    ○、丙○○及林錦樹三人，各三分之一。縱原判決所認僅有事實上處分權人才有
    提起確認或異議訴訟之權利，然原判決疏未斟酌贈與契約經撤銷及解除後，事實
    上處分權亦發生回復原狀之問題，驟然否定上訴人丙○○之異議之訴，亦有疏漏
    之處。
(五)、則原判決以上訴人丙○○已贈與系爭房屋予戊○○，雖有所有權但無事實上處分
　　權，無保護必要：：：等理由，而判決駁回上訴人丙○○異議之訴，其認事用法
　　，均有可議。
三、證據：引用原審之證據。
丙、被上訴人戊○○方面：
(一)、被上訴人戊○○起訴主張為系爭房屋之原始起造人，並舉系爭房屋正房於六十二
    年間申報原始納稅義務人為被上訴人戊○○與上訴人丙○○二人與訴外人林錦樹
    、林錦榮、林正直、林正文共計六人之台南縣稅捐稽徵處九十二年二月二十四日
    南縣稅才字第０９２０００８０８６號函及房屋現值核計表各一紙在台南地方法
    院九十一年度訴字第二八一四號卷中可據，上開證據為兩造所不爭執。而依據九
    十年度執字第一一七五六號強制執行卷內鑑定報告所附系爭房屋現況照片所示，
    系爭房屋為舊式三合院磚木造房屋，其屋齡應已相當之高，又上開三合院（正屋
    及南北廂房）之建材均相似，構成整體之三合院，整體三合院建造時間應相隔不
    久，對造甲○○○及台南縣官田鄉農會亦未爭執系爭房屋建築時間，且據原審卷
    附六十五年二月、七十八年十一月攝製之航測圖二紙所示，至少於六十五年當時
    ，系爭房屋之坐落位置即有三合院式之建物存在，故上開房屋現值核計表所載六
    十二年間申報房屋稅籍資料雖僅為正屋部分，應即為系爭房屋之房屋稅申報資料
    無誤，而依該六十二年之房屋現值合計表所載，系爭房屋經歷年數為八年，依此
    推算，正屋及南北廂房大約於五十二、三年間同時間所建造等語，均屬實（請參
    看一審卷九十三年三月十九日言詞辯論筆錄）。於民國五十、六十年代，依社會
    一般之常情，未保存登記之房屋稅籍原始申報人常即為原始起造人即所有權人，
    否則申報人何以願無故負擔房屋稅之繳納義務，除非有隱匿財產躲避執行等例外
    之因素存在，故以房屋稅籍之原始申報人，推斷為房屋之原始起造人，並無違經
    驗法則及論理法則；故系爭房屋之原始起造人即所有權人一節，確實屬實。
(二)、系爭房屋建築經過，係由被上訴人戊○○與上訴人丙○○二人之父親林乞食做主
    ，而由兄弟出資興建，大家賺的錢都交予父親林乞食，已據被上訴人戊○○於原
    審審理中陳述在卷（請參看原審卷九十三年三月十九日言詞辯論筆錄），系爭房
    屋興建迄今已有相當時間，如係大家集資，而由被上訴人戊○○人之父親做主興
    建，則被上訴人戊○○不知個人出資多少，並非悖於常情，又被上訴人戊○○與
    上訴人丙○○於興建系爭房屋當時均係從事教職之人，對造亦不爭執，並非無資
    力興建系爭房屋，故有出資興建系爭房屋，並未悖於常情。另系爭房屋為未保存
    登記建物，無從為抵押權設定登記，故對造抗辯訴外人林楊雪將系爭房屋設定抵
    押權予上訴人甲○○○，並非實在，而縱訴外人林楊雪在抵押權設定契約書上與
    對造甲○○○為將系爭房屋作為債權之附屬擔保品，另林楊雪所簽具之授權書，
    雖有記載系爭房屋授權債權人甲○○○出售，但該記載既與系爭房屋之所有權人
    不同，上開文書復未有被上訴人戊○○之簽名，故上開文書，僅能作為林楊雪就
    系爭房屋為無權處分之證明，要未能證明林楊雪為系爭房屋之所有權人。
三、證據：引用原審之證據。
丁、被上訴人台南縣官田鄉農會（下稱官田農會）方面：被上訴人官田農會未於言詞
    辯論期日到場，惟据其以前到場所作聲明陳述略為：
一、聲明：求為判決駁回上訴。
二、陳述：引用原判決記載。
戊、本院依職權調閱原審九十年執字第一一七五六號給付票款強制執行事件案卷。
    理　　 由
一、程序方面：
    按訴狀送達後，原告不得將原訴變更或追加他訴。但有下列各款情形之一者，不
    在此限：一、被告同意者。二、請求之基礎事實同一者。三、擴張或減縮應受判
    決事項之聲明者。四、因情事變更而以他項聲明代最初之聲明者。五、該訴訟標
    的對於數人必須合一確定時，追加其原非當事人之人為當事人者。六、訴訟進行
    中，於某法律關係之成立與否有爭執，而其裁判應以該法律關係為據，並求對於
    被告確定其法律關係之判決者。七、不甚礙被告之防禦及訴訟之終結者。查被上
    訴人戊○○於本案訴訟程序進行中之九十二年四月二十七日追加為原告，被上訴
    人甲○○○雖具狀反對，然被上訴人戊○○所提起追加之訴，與上訴人丙○○提
    起本案請求之基礎事實同一，又被上訴人戊○○所提追加訴訟所依據之訴訟資料
    與上訴人丙○○所提出訴訟資料大致相同，其提起追加之訴，並不甚礙被上訴人
    甲○○○、官田農會之防禦及訴訟之終結者，其追加核與上開規定並無不符，合
　　先敘明。被上訴人台南縣官田鄉農會未於言詞辯論期日到場，核無民事訴訟法第
　　三百八十六各款所列情形，准依上訴人丙○○聲請，由其一造辯論而為判決。
二、本件被上訴人戊○○與上訴人丙○○起訴主張：原審九十年度執字第一一七五六
    號給付票款強制執行事件，就座落台南縣官田鄉○○○段三九一之五四地號土地
    上建號一五０四號門牌號碼台南縣官田鄉○○村○○路一六九號未保存登記建物
    房屋為強制執行，而該房屋所坐落之土地原雖為執行債務人林楊雪所有，但系爭
    房屋則非林楊雪所有，土地所有權與地上房屋之所有權為各自獨立之權利標的物
    ，不能以土地原為債務人林楊雪所有，即推定地上房屋亦係林楊雪所有，況系爭
    房屋查封時，債務人林楊雪即向執行法院表示非其所有；系爭房屋雖於上開執行
    案件查封時以一物加以查封，然實質上，該房屋有三個標的物，分別為正屋以及
    左右伸手（南北側廂房），各有不同之稅籍編號，依據稅捐機關六十二年九月一
    日房屋現值核計表所載，系爭房屋為屋齡八年之磚木竹造房屋，則可推知房屋建
    築完成之日為五十三年至五十四年間，而五十三年間，被上訴人戊○○與上訴人
    丙○○二人尚與其他兄弟（即林錦樹、林正文、林正直、林錦榮等共六人）與其
    父親林乞食同住，尚未分家，故由林乞食之六個兒子即被上訴人戊○○與上訴人
    丙○○與其他兄弟共計六人，為原始起造人建造系爭房屋，並向稅捐稽徵機關申
    報原始納稅義務人為六人，各六分之一，嗣後因兄弟分家搬離，故變更納稅義務
    人為三人共有，嗣後又將系爭房屋納稅義務人變更為被上訴人戊○○一人，雖納
    稅義務人與房屋所有權人不能等同，且納稅義務人變更與所有權變更不同，但依
    照房屋條例第四條規定，房屋稅向房屋所有權人徵收之，因此，在無其他登記文
    件可證明房屋所有權人時，原則上即以房屋納稅義務人來認定其為所有權人，特
    別是就年代久遠之未保存登記房屋，因當時房屋鮮少保存登記，僅有稅捐稽徵機
    關調查房屋所有權人而課徵房屋稅，故法院非不得依據房屋納稅義務資料並參酌
    其他事實，而認定該未保存登記建物之所有權人；而系爭房屋前向稅捐稽徵機關
    最初申報納稅義務人時，即申報為被上訴人戊○○與上訴人丙○○與林錦樹、林
    正文、林正直、林錦榮等六兄弟共有，則可認定被上訴人戊○○與上訴人丙○○
    與林錦樹、林正文、林正直、林錦榮等六人原始取得系爭房屋所有權，被上訴人
    戊○○與上訴人丙○○為原始取得所有權之共有人之一，故被上訴人戊○○與上
    訴人丙○○對系爭房屋均有所有權；另退一步言，若認上訴人丙○○及其他房屋
    共有人均已因贈與而將房屋交付予被上訴人戊○○使用，然因不動產所有權移轉
    ，非經登記不生效力，而系爭房屋未辦理第一次所有權登記，故贈與契約無法為
    所有權移轉，應無疑異，而依據民法第四百零八條第一項規定，贈與物之權利未
    移轉前，贈與人得撤銷其贈與，雖上訴人丙○○及訴外人林錦榮曾經將系爭房屋
    應有部分三分之一贈與予被上訴人戊○○，然因該贈與無法移轉登記，迄今仍未
    為所有權移轉，即贈與物之權利並未移轉予被上訴人戊○○，故而上訴人丙○○
    及訴外人林錦榮已於九十三年三月三十日對被上訴人戊○○撤銷贈與，雙方並同
    意解除該贈與，有九十三年三月三十日撤銷暨解除贈與協議書可據，法律行為經
    撤銷或解除後，溯及失效，則上訴人丙○○提起第三人異議之訴，即不生無權利
    保護必要之問題；而因被上訴人甲○○○、官田農會等二人主張系爭房屋全部為
    訴外人林楊雪所有，並聲請原審民事執行處查封並拍賣之，然被上訴人戊○○與
    上訴人丙○○對於系爭房屋有所有權（共有權），有足以排除強制執行之權利，
    得於強制執行程序終結前對債權人提起異議之訴，因原審民事執行處九十年度執
    字第一一七五六號給付票款強制執行事件，已就系爭房屋為查封拍賣，被上訴人
　　戊○○與上訴人丙○○二人自得依據對系爭房屋之所有權，提起第三人異議之訴
　　，請求判決撤銷系爭房屋之強制執行程序等語。
三、上訴人甲○○○則以：被上訴人戊○○與上訴人丙○○主張坐落台南縣官田鄉○
    ○○段三九一之四四、三九一之五四、三九一之五五、三九一之五六地號土地上
    未保存登記建物，為上訴人丙○○、被上訴人戊○○與訴外人林錦樹、林正文、
    林正直、林錦榮等六人所共有，並主張系爭房屋系渠等於五十三年至五十四年間
    建造，無非以系爭房屋原始房屋稅籍編號登載為為被上訴人戊○○與上訴人丙○
    ○與其兄弟六人所共有，然系爭房屋若果係被上訴人戊○○與上訴人丙○○與其
    兄弟所共同興建，則彼等共出資多少錢，各出資多少，將來如何分配使用房屋，
    豈有不明確約定或記載之理，何況前案九十一年度訴字第二八一四號第三人異議
    之訴，被上訴人戊○○之訴訟代理人乙○○（為戊○○之子）係稱被上訴人之父
    林乞食所出資興建，而於本案中卻又稱係被上訴人戊○○與上訴人丙○○出資興
    建，系爭房屋究係被上訴人戊○○與上訴人丙○○之父林乞食出資興建，或係由
    其他兄弟出資興建，已有出入，被上訴人戊○○與上訴人丙○○究竟出資多少亦
    未能舉證，足見被上訴人戊○○與上訴人丙○○之主張，並不足採；而系爭房屋
    為訴外人林楊雪所有，因訴外人林楊雪與乙○○共同向上訴人甲○○○借款，除
    簽發本票外，另亦簽借據二紙，均由被上訴人戊○○擔任連帶保證人，足認被上
    訴人戊○○對於其妻林楊雪、及子乙○○向上訴人甲○○○借款之事實，知之甚
    稔，同時亦由其擔任代書之子乙○○，辦理以林楊雪所有土地房屋設定借款金額
    二千五百二十三萬元之抵押權予上訴人甲○○○，而設定抵押之土地及房屋，即
    坐落台南縣官田鄉○○○段三九一之五四地號土地及系爭房屋，系爭房屋如非林
　　楊雪所有，則戊○○於其妻將系爭建物設定（按係供擔保之誤）予甲○○○時，
　　為何未出面阻止，表示異議，若系爭建物非屬乙○○之母林楊雪所有，何以乙○
　　○辦理抵押時，仍與登記為林楊雪所有之土地，及系爭房屋一併設定抵押予上訴
　　人甲○○○，足見系爭建物確為林楊雪所有，始得一併設定抵押予上訴人甲○○
　　○，況因林楊雪及其子乙○○積欠上訴人甲○○○之借款，無力清償，故由林楊
　　雪出具授權書，載明同意並授權上訴人甲○○○就其所有坐落台南縣官田鄉○○
　　○段三九一之五四地號土地及房屋以鑑定公司之鑑價七折以上作為售價任由上訴
　　人甲○○○處分，代為出售等語，授權書上亦由乙○○簽字見證，如系爭房屋非
　　林楊雪所有，何以林楊雪將其土地及其上系爭房屋，一併授權予上訴人甲○○○
　　代為出售，以清償借款，且由乙○○予以見證無誤，身為戊○○及林楊雪之子乙
　　○○，絕屬知情，乙○○又身為代書，擁有相當之法律知識，對於房屋所有權歸
　　屬之判別，應有能力，不致出錯，故系爭房屋確屬林楊雪所有無誤，被上訴人戊
　　○○與上訴人丙○○主張係由其兄弟六人共有，自無理由；又上訴人丙○○主張
　　系爭房屋大約於五十三年至五十四年間建造等語，但被上訴人戊○○與上訴人丙
　　○○等六個兄弟中，林正文係三十七年二月十日生，當時才十六歲，林正直係三
　　十三年三月十五日生，當時亦僅為十九、二十歲之少年，其他兄弟之年紀亦均為
　　二十出頭，如何有能力一同出資興建房屋，實難置信，再者依被上訴人戊○○與
　　上訴人丙○○於原審審理中陳述系爭房屋早已由被上訴人戊○○及其配偶林楊雪
　　居住，系爭房屋果係為被上訴人戊○○與上訴人丙○○之六個兄弟所共有，又為
　　何幾十年來均只有林楊雪與其夫戊○○使用，其他兄弟如林錦榮、林正直早已搬
　　遷至台北居住，而林正文亦設籍於台南縣歸仁鄉，此外上訴人丙○○與林錦樹亦
　　早已未居住該處，上訴人丙○○主張其為系爭房屋共有人之一，實為無由；被上
　　訴人戊○○與上訴人丙○○以系爭房屋之納稅義務人為被上訴人戊○○，而據以
　　主張所有權，然房屋納稅義務人，並非必為房屋所有人，繳納房屋稅之收據，亦
　　非即為房屋所有權之證明，另被上訴人戊○○主張系爭房屋於八十九年十二月八
　　日由上訴人丙○○及林錦樹將其共有部分贈與戊○○，因所有權未能移轉，故上
　　訴人丙○○及林錦樹依民法第四百零八條規定撤銷對戊○○之贈與，然修正前民
　　法第四百零八條第一項前段係規定，贈與物未交付前，贈與人得撤銷其贈與，八
　　十八年四月二十一日修正後民法第四百零八條第一項前段雖規定，贈與物之權利
　　未移轉前，贈與人得撤銷其贈與，然贈與之標的如為「物」，則仍以「交付」與
　　否，決定是否得撤銷贈與，而系爭房屋目前僅由被上訴人戊○○與其配偶林楊雪
　　居住，已如前述，足見贈與標的物早已交付予受贈人，贈與人已無任意撤銷之權
　　，何況被上訴人戊○○與上訴人丙○○並非系爭房屋之所有權人，更無將房屋贈
　　與他人之權利；此外，系爭房屋目前由林楊雪居住使用中，系爭房屋應為林楊雪
　　所有，或至少由林楊雪取得事實上處分權，被上訴人戊○○與上訴人丙○○二人
　　及其餘之兄弟，對於系爭房屋，均無所有權、典權、留置權或質權等之權利，自
　　無提起第三人異議之訴之權利等語，資為抗辯。
四、本件被上訴人戊○○與上訴人丙○○主張，上訴人甲○○○持債務人為訴外人林
    楊雪之原審九十年度票字第一三三二號民事裁定暨確定證明書為執行名義，聲請
    原審以九十年度執字第一一七五六號給付票款強制執行事件，就座落台南縣官田
    鄉○○○段三九一之四四、三九一之五四、三九一之五五、三九一之五六地號土
    地上建號一五０四號門牌號碼台南縣官田鄉○○村○○路一六九號未保存登記建
    物房屋（包括主屋、南北廂房）為強制執行，經原審民事執行處於九十年七月二
    十六日就系爭房屋進行查封，經鑑價後進行拍賣程序；另被上訴人官田農會則持
    債務人為林楊雪之原審九十年度促字第一四二０八號支付命令暨確定證明書為執
    行名義，就原審對上開土地及系爭房屋之強制執行程序拍賣，參與分配之情，為
    被上訴人甲○○○、官田農會所不爭執，且經本院依職權調閱原審九十年度執字
    第一一七五六號、本院九十年度執字第二一一七六號執行卷宗核閱屬實，自可信
    為真實。
五、被上訴人戊○○與上訴人丙○○主張其二人為系爭房屋之原始起造人，係以系爭
    房屋正房於六十二年間申報原始納稅義務人為被上訴人戊○○與上訴人丙○○二
    人與訴外人林錦樹、林錦榮、林正直、林正文共計六人，有二造所不爭執之台南
    縣稅捐稽徵處九十二年二月二十四日南縣稅才字第０９２０００８０８６號函及
    房屋現值核計表各一紙在原審九十一年度訴字第二八一四號卷中可據，而依據九
    十年度執字第一一七五六號強制執行卷內鑑定報告所附系爭房屋現況照片所示，
    系爭房屋為舊式三合院磚木造房屋，其屋齡應已相當之高，又上開三合院（主屋
    及南北廂房）之建材均相似，構成整體之三合院，整體三合院建造時間應相隔不
    久，上訴人甲○○○與被上訴人官田農會亦未爭執系爭房屋建築時間，且據卷附
    被上訴人戊○○與上訴人丙○○所提出六十五年二月、七十八年十一月攝製之航
    測圖二紙所示，至少於六十五年當時，系爭房屋之坐落位置即有三合院式之建物
    存在，故上開房屋現值核計表所載六十二年間申報房屋稅籍資料雖僅為主屋部分
    ，應即為系爭房屋之房屋稅申報資料無誤，而依該六十二年之房屋現值合計表所
    載，系爭房屋經歷年數為八年，依此推算，被上訴人戊○○於原審審理中所陳述
    ，上開主屋及南北廂房，係大約於五十二、三年間同時間所建造等語（見原審九
    十三年三月十九日言詞辯論筆錄）應為真實，則被上訴人戊○○與上訴人丙○○
　　主張系爭房屋係於五十二、五十三年間建造完成等語，應堪採信；然者，雖於五
　　十、六十年代，依社會一般之常情，未保存登記之房屋稅籍原始申報人多即為原
　　始起造人即所有權人，否則申報人何以願無故負擔房屋稅之繳納義務，此或為於
　　雙方均主張為房屋所有權人時之常態，惟於同一家族間之內部之權利關係未必盡
　　然，故以房屋稅籍之原始申報人，推斷為房屋之原始起造人，並非全然符合經驗
　　法則及論理法則。況被上訴人戊○○、上訴人丙○○迄未能舉證證明房屋建築時
　　究竟各別出資多少，雖被上訴人戊○○與上訴人丙○○二人興建系爭房屋當時均
　　係從事教職之人，業據被上訴人戊○○陳述在卷，被告亦不爭執，被上訴人戊○
　　○與上訴人丙○○二人並非無資力興建系爭房屋，然者有資力出資建屋與實際是
　　否出資興建係屬二事，不可混為一談。又被上訴人戊○○之兄弟中，林正文當時
　　十六歲，林正直僅為十九、二十歲之少年，其他兄弟之年紀亦均為二十出頭，如
　　何均有能力一同出資興建房，各為如何之出資，亦未能由被上訴人戊○○與上訴
　　人丙○○舉證證明。況於原審前案九十一年度訴字第二八一四被上訴人戊○○以
　　上訴人周陳秀為被告提起第三人異議之訴案件，起訴狀稱系爭建物係訴外人林乞
　　食所出資興建，上開事件之訴訟，亦由被上訴人戊○○之子乙○○為訴訟代理人
　　業據本調取上開案件核閱屬實，足見被上訴人戊○○所主張何人興建系爭房屋顯
　　然先後不一，已難置信。又林楊雪將系爭房屋坐落之基地設定抵押權予上訴人甲
　　○○○，於抵押權設定契約書申請登記以外之約定事項欄並記載：本抵押擔保物
　　地上為辦保存登記之建築改良物爭為本債權之附帶擔保品（原審卷五十八頁參照
　　抵押權設定契約書），故系爭建物雖未為抵押權設定登記，仍為本債權之附帶擔
　　保品，林楊雪並簽具授權書，同意上訴人甲○○○出賣系爭房屋，系爭建物茍非
　　林楊雪所有，則被上訴人戊○○於其妻將系爭建物用供為本件債權之擔保（上訴
　　人甲○○○誤以為設定抵押）時，被上訴人戊○○為何未出面阻止，表示異議？
　　以從事代書業務，對於抵押業務具相當知識背景之乙○○何以辦理設定抵押時，
　　何以於抵押權設定契約書申請登記以外之約定事項欄並記載本抵押擔保物地上為
　　辦保存登記之建築改良物爭為本債權之附帶擔保品，並於「授權書」簽明為見證
　　人？益徵系爭房屋為訴外人林揚雪所有。至被上訴人戊○○雖抗辯授權書係出於
　　被脅迫而立，然被上訴人戊○○所稱授權書係出於被脅迫而立係指：授權書是照
　　律師寫範本抄寫，認照範本抄寫即是被脅迫云云（本院九十三年八月十一日筆錄
　　參照），縱授權書是照律師寫範本抄寫，茍無其他脅迫情形，其書寫豈可與被脅
　　迫相提並論？被上訴人戊○○並未證明有其他被脅迫之情形，所辯授權書係出於
　　被脅迫而立委無可取。
六、按第三人就執行標的物有足以排除強制執行之權利者，得於強制執行程序終結前
    ，向執行法院對債權人提起異議之訴。強制執行法第十五條固訂有明文。然本件
　　被上訴人戊○○與上訴人丙○○均未能證明為系爭房屋之所有權人，已如前述，
　　故其等對於原審九十年度執字第一一七五六號給付票款強制執行事件就坐落台南
　　縣官田鄉○○○段三九一之四四、三九一之五四、三九一之五五、三九一之五六
　　地號土地上同段一五０四建號門牌號碼台南縣官田鄉○○村○○路一六九號未保
　　存登記建物即系爭房屋所為強制執行程序，本於所有權，提起本件第三人異議之
　　訴，請求撤銷該執行程序，為無理由，應予駁回。原審為上訴人甲○○○、被上
　　訴人官田農會敗訴之判決，尚有未洽。上訴人甲○○○上訴意旨指摘原判決不當
　　，求予廢棄改判准如上訴聲明之請求，為有理由。自應由本院將原判決主文第一
　　項廢棄，改判如主文第二項所示。至原審就上訴人丙○○為敗訴之判決，基於丙
　　○○非系爭建物之所有權人，其判決尚無不合，上訴人丙○○上訴意旨指摘原判
　　決駁回其訴不當，求予廢棄改判，為無理由，應予駁回。
七、又本件待證事實已臻明瞭，兩造其餘攻擊防禦方法及舉證，對判決之結果已不生
    影響，爰不一一詳為審酌，併此敘明。
八、據上論結，本件甲○○○上訴為有理由，丙○○上訴無理由，依民事訴訟法第三
　　百八十五條第一項前段、第四百六十三條、第四百五十條、第四百四十九條第一
　　項、第七十八條、第八十五條第一項前段，判決如主文。
中　　　華　　　民　　　國　　九十三　　年　　　九　　　月　　　三 　　 日
　　　　　　　　　　　　　　　　　　臺灣高等法院臺南分院民事第五庭
~B1審判長法官　蘇　　重　　信
~B3　　　法官　徐　　宏　　志
~B2　　　法官　黃　　三　　哲
右為正本係照原本作成。
不得上訴。
中　　　華　　　民　　　國　　九十三　　年　　　九　　　月　　　三 　　 日
                                        法院書記官　黃　　文　　生
